【裁判字號】    97,上訴,2496
【裁判日期】    970730
【裁判案由】    違反稅捐稽徵法等
【裁判全文】
臺灣高等法院刑事判決                97年度上訴字第2496號
    上  訴  人  臺灣臺北地方法院檢察署檢察官
    被      告  乙○○
    選任辯護人  丁○○律師
上列上訴人因被告違反稅捐稽徵法等案件，不服臺灣臺北地方法
院九十一年度訴字第四九四號，中華民國九十六年十一月十三日
第一審判決（起訴案號：臺灣臺北地方法院檢察署九十年度偵字
第一一七九七、二四四八三號），提起上訴，本院判決如下：
    主  文
上訴駁回。
    理  由
一、公訴意旨略稱：甲○○（業經本院另行判處有期徒刑一年五
    月）係社團法人友愛殘障福利協進會（下稱友愛協會；址設
    臺北市○○區○○路一八四號）之總幹事，與友愛協會理事
    長楊鎮雄（通緝中），因友愛協會募款困難，收支無法平衡
    ，竟共同基於幫助納稅義務人以不正當方法逃漏稅捐及於業
    務文書登載不實復持以行使之概括犯意聯絡，連續自民國八
    十六年一月間起至八十八年十二月間止，對外以友愛協會捐
    款收據金額之百分五至十不等之價格出售予不特定民眾，其
    中部分民眾則將捐款收據另轉售予同事或親友，其方法為：
    甲○○、楊鎮雄等二人先與欲購買友愛協會捐款收據之人聯
    繫後，由甲○○或楊鎮雄依對方需求，在友愛協會或臺北市
    之咖啡廳或麥當勞內，填寫不實之捐款金額於業務上所製作
    之友愛協會捐款收據後，再將該內容不實之捐款收據交付予
    他人，而取得友愛協會捐款收據之個人綜合所得稅納稅義務
    人，明知並未全額實際捐款予友愛協會，仍於申報各該年度
    之個人綜合所得稅時，持該等記載全額捐款不實內容之友愛
    協會捐款收據向各該所屬國稅機關行使，以此方式捐少報多
    ，而被告乙○○即以此方式向丙○○（原名陳麗卿，經原審
    判處有期徒刑一年，減為有期徒刑六月，上訴於本院後，嗣
    撤回上訴確定）購得友愛協會收據，並於申報八十七年度個
    人綜合所得稅時，不實申報新臺幣（下同）九十二萬元之友
    愛協會收據，而逃漏該年度之個人綜合所得稅，因認被告乙○○涉有刑法第二百十六條、第二百十五條之行使業務上登
    載不實文書及稅捐稽徵法第四十一條之納稅義務人以不正當
    方法逃漏稅捐罪嫌等語。
二、按犯罪事實應依證據認定之，無證據不得認定犯罪事實，又
    不能證明被告犯罪者，應諭知無罪之判決，刑事訴訟法第一
    百五十四條第二項及第三百零一條第一項分別定有明文。次
    按認定犯罪事實所憑之證據，雖不以直接證據為限，間接證
    據亦包括在內；然而無論直接或間接證據，其為訴訟上之證
    明，須於通常一般之人均不致有所懷疑，而得確信其為真實
    之程度者，始得據為有罪之認定，倘其證明尚未達到此一程
    度，而有合理之懷疑存在時，事實審法院復已就其心證上理
    由予以闡述，敘明其如何無從為有罪之確信，因而為無罪之
    判決，尚不得任意指為違法，最高法院則著有七十六年臺上
    字第四九八六號判例要旨可參。
三、公訴人認被告乙○○涉犯上開罪嫌，係以被告之供述、證人
    即同案被告丙○○、甲○○之證述、被告乙○○之八十七年
    個人綜合所得稅申報資料等，為其論據。訊據被告固承認由
    同案被告丙○○處取得友愛協會九十二萬元收據，並持向稅
    捐單位行使而申報八十七年度個人綜合所得稅之捐贈扣除額
    之事實，惟堅決否認有何行使業務登載不實文書或以不正當
    方法逃漏稅捐之犯行，並辯稱：伊係在八十四、八十五年間
    認識同案被告丙○○，在八十六至八十七年間，同案被告丙○○時常前去伊辦公室希望伊捐款予友愛協會，因伊曾發願
    長期捐款予各慈善單位，所以於八十七年間同意捐款，都是
    同案被告丙○○以電話聯絡通知伊，詢問欲捐款金額後，伊
    即全額將捐款現金交付予同案被告丙○○轉交友愛協會，同
    案被告丙○○並當場交付友愛協會收據予伊，伊所持以申報
    個人綜合所得稅之友愛協會收據均係全額捐款，伊於該年度
    除捐款予友愛協會外，另亦有捐款予其餘慈善團體，伊並非
    購買友愛協會捐款收據而係實際全額捐款等語。經查：
（一）被告曾於申報八十七年度個人綜合所得稅時，檢具友愛協
      會捐款金額共計九十二萬元之收據五紙，持向稅捐單位申
      報該年度個人綜合所得稅之事實，業據被告乙○○於偵審
      中自承無訛，並有該等友愛協會收據在卷可稽（見法務部
      調查局卷第四八至五十頁）。
（二）次查，同案被告丙○○於原審係供稱：伊當時跟被告乙○○聚餐，然後被告乙○○提到想做善事，伊有介紹被告乙○○去捐贈，被告乙○○是全額捐贈，因為伊與被告乙○○比較熟，所以記得是全額捐贈，伊沒有向被告乙○○提
      過可以用一成買收據，被告乙○○說要捐款後，伊就打電
      話給（友愛）協會說被告乙○○要捐款，協會就寫好收據
      ，伊再去拿，然後把錢交給協會（見原審卷二第一八二至
      一八五頁）、並於偵查中否認有何出售友愛協會收據予被
      告而未實際捐款之情事（見偵字第一一七九七號卷第二０
      五頁），是由同案被告丙○○於偵審中歷次供述，均無從
      證明被告有何行使業務上登載不實文書或以不正當方法逃
      漏稅捐之犯行。
（三）再查，證人即同案被告甲○○業已就出售友愛協會收據之
      經過具結證稱：同案被告丙○○在友愛協會係屬介紹捐贈
      人的角色，友愛協會對於從事勸募的人有給收據面額百分
      之五報酬，從事勸募的人實際收到多少捐款友愛協會並不
      清楚，同案被告丙○○通常會將勸募得到的款項以現金方
      式交付給伊，但是有時候她說沒有帶那麼多現金或是捐贈
      本人沒有交付現金而是開支票，同案被告丙○○會先墊而
      開支票給伊，也有可能同案被告丙○○收現金之後再開支
      票給伊，伊不知道同案被告丙○○實際向別人收多少錢，
      伊在因本案開庭之前沒有見過被告本人等語綦詳（見原審
      卷六第一一０至一一六頁），從而由證人甲○○之證詞，
      亦僅可證明友愛協會係以收據面額百分之五之價格與同案
      被告丙○○作為結算標準，至於捐贈人實際交付同案被告
      丙○○之捐贈金額，則尚無從以其證詞判明。
（四）另查，同案被告丙○○因交付予友愛協會之支票二紙，經
      同案被告甲○○轉交他人後未能如期兌現，而遭持票人張
      旻旺對同案被告丙○○提出詐欺取財之刑事告訴，嗣經臺
      灣臺北地方法院檢察署檢察官實施偵查後，以犯罪嫌疑不
      足而為不起訴處分之事實，業據原審依職權調取臺灣臺北
      地方法院檢察署九十年度偵緝字第三一二號詐欺案件全卷
      核閱屬實，並有該卷影本可資勾稽，故足認同案被告丙○○、甲○○間之財務往來關係尚非單純，自不得以同案被
      告丙○○交付同案被告甲○○之金額，遽以推論被告並未
      實際全額捐款。
（五）末查，被告於八十七年度申報捐款九十二萬元，另於八十
      八年度申報捐款六十萬元，然被告業已於九十一年間主動
      補繳八十七年度個人綜合所得稅本稅三十三萬零五百九十
      元、八十八年度本稅七萬八千八百二十七元，並分別補繳
      罰鍰三十四萬三千元、八萬八千元，有財政部臺北市國稅
      局中正稽徵所及財政部臺灣省北區國稅局淡水稽徵所函分
      別附卷得考（見原審卷三第三００頁、原審卷五第二四０
      頁、原審卷四第五三頁、原審卷六第五二頁），然被告主
      動補繳本稅及罰鍰之原因所在多有，或為避免遭拘提管收
      之強制處分，或為免除遭加計滯納金之財產上不利益，尚
      難僅以被告於案發後曾主動補繳上開本稅及罰鍰，即可論
      斷被告有何犯行。
（六）綜上所論，被告於八十七年度由美商瑞泰人壽保險公司所
      受領之薪資所得即達四百六十三萬七千六百二十元，且該
      年度與其配偶之核定所得總額為五百二十五萬九千八百五
      十三元，有財政部臺灣省北區國稅局淡水稽徵所函可參（
      見原審卷三第三００頁），則依其收入資力以觀，被告倘
      於該年度捐贈九十二萬元予友愛協會，所捐款金額僅約占
      其家庭年度所得額之百分之十七，客觀上尚非全無可能，
      且本案同案被告丙○○歷次於偵審中均供稱被告係實際全
      額捐款，核其供詞均與被告所辯相符，另同案被告甲○○
      之證述僅可證明同案被告丙○○係向友愛協會購買收據轉
      售他人，而無從據以認定被告亦係購買收據以資逃漏稅捐
      ，均如前述，本件公訴人所提出之證據並無法證明被告有
      何行使業務上登載不實文書或以不正當方法逃漏稅捐犯行
      ，此外，復查無其他積極證據足資證明被告確有公訴人所
      指之上開犯行，揆諸首揭規定及說明，自不能證明被告犯
      罪，原審為無罪之諭知，尚無違誤。
四、檢察官上訴意旨略以：（一）同案被告丙○○於審理中，係
    以被告之身分應訊，就被告乙○○所涉犯罪事實，並未以證
    人之身分具結。擔保其證詞之可信性，且丙○○就被告乙○○實際捐款之時間、地點及方式等細節，均未明確陳述，且
    所言交付款項之情節，與被告乙○○所辯多所不符，況丙○○與被告乙○○為摯友，所述顯有偏頗之虞；（二）本件同
    案被告多達三十九人，向被告甲○○購買之不實捐款憑證金
    額高達八千餘萬元，經訊問其餘被告之結果，無一為實際捐
    款，則被告乙○○辯稱為實際捐款，當應提出現金來源以實
    其說，豈能僅憑丙○○之片面維護之詞，逕為有利被告乙○○之認定；（三）友愛殘障福利協進會並非眾所周知之慈善
    機構，丙○○亦非該協會之人員或志工，被告乙○○非無社
    會經驗之人．若欲捐款大可直接匯款，豈有任意將高達九十
    二萬元之現金，交付予該協會毫無關連之丙○○，且被告乙○○自承未曾捐款節稅，突然鉅額捐款予該協會，與常情亦
    顯然相違；（四）同案被告甲○○亦證稱：友愛協會未曾收
    受如此高額之捐款，且係以捐款金額之百分之五到百分之八
    不等之代價，出售不實之捐款憑證供丙○○轉售牟利等語，
    堪認被告乙○○所辯確有實際捐款等語不實；（五）被告乙○○堅稱有實際捐款，惟經稅務機關認定其捐款憑證不實後
    ，函令補繳稅額，被告乙○○亦未提出異議，亦可佐證被告
    乙○○並未實際捐款等情；（六）至於丙○○與甲○○間有
    無債務糾紛，與本件並無關連，且被告乙○○亦未對丙○○
    提出侵占或詐欺之告訴，均不足以推論出被告乙○○有實際
    捐款等情云云。惟按刑事訴訟法第一百六十一條第一項規定
    ：檢察官就被告犯罪事實，應負舉證責任，並指出證明之方
    法。因此，檢察官對於起訴之犯罪事實，應負提出證據及說
    服之實質舉證責任。倘其所提出之證據，不足為被告有罪之
    積極證明，或其闡明之證明方法，無從說服法官以形成被告
    有罪之心證，基於無罪推定之原則，自應為被告無罪判決之
    諭知。原審以公訴人所舉之上開證據，並不足以證明被告有
    何行使業務上登載不實文書及納稅義務人以不正當方法逃漏
    捐之犯行，而為被告無罪之判決，經核其認事用法及證據之
    取捨，並無違誤。案件上訴本院後，證人即同案被告丙○○
    仍明確結證，被告乙○○確實多次以現金捐款，由其收受並
    開立捐款收據交付乙○○，並無購買不實之捐款收據等語在
    卷。是檢察官上訴意旨所陳各節，仍無從使本院形成有罪之
    心證，其上訴為無理由，應予以駁回。
據上論斷，應依刑事訴訟法第三百六十八條，判決如主文。
本案經檢察官侯千姬到庭執行職務。
中    華    民    國    97    年    7     月    30    日
                  刑事第一庭審判長法  官  葉騰瑞
                                  法  官  王炳梁
                                  法  官  莊明彰
以上正本證明與原本無異。
檢察官如不服本判決，應於收受送達後10日內向本院提出上訴書
狀，其未敘述上訴之理由者並得於提起上訴後10日內向本院補提
理由書（均須按他造當事人之人數附繕本）。
                                  書記官  吳金來
中    華    民    國    97    年    7     月    30    日


司法院資訊處製作；財團法人民間司法改革基金會備份。
